【裁判字號】    97,易,509
【裁判日期】    970506
【裁判案由】    侵占
【裁判全文】
臺灣臺北地方法院刑事判決               97年度易字第509號
公  訴  人  臺灣臺北地方法院檢察署檢察官
被      告  丙○○
上列被告因犯侵占案件，經檢察官提起公訴（九十六年度偵字第
一九○二三號），本院判決如下：
    主    文
丙○○意圖為自己不法之所有，而侵占自己持有他人之物，處有
期徒刑肆月，如易科罰金，以新臺幣壹仟元折算壹日，減為有期
徒刑貳月，如易科罰金，以新臺幣壹仟元折算壹日。
    犯罪事實
一、丙○○為乙○○之配偶，乙○○原受僱於位在臺北縣土城市
    ○○街二四六號四樓之國偟保全股份有限公司（下稱國偟公
    司），並自民國九十七年一月一日起，接受該公司指派至位
    在臺北縣新店市○○路一○二巷七號一樓之彩蝶社區管理委
    員會擔任總幹事，於九十五年七月十七日離職，改由丁○○
    擔任彩蝶社區管理委員會總幹事。國偟公司於九十五年八月
    四日，在上開彩蝶社區管理委員會辦公室內，委請丁○○轉
    交乙○○九十五年七月份薪資新臺幣（下同）一萬八千九百
    八十三元予乙○○後，丁○○因於九十五年九月起至十月止
    間某日時，在上開在上開彩蝶社區管理委員會辦公室內，知
    悉丙○○將於翌日至彩蝶社區管理委員會辦公室，向國偟公
    司指派至彩蝶社區管理委員會擔任會計工作之戊○購買酸痛
    藥布，乃旋即委請戊○將上開乙○○九十五年七月份薪資轉
    交予丙○○，再委請丙○○將該薪資轉交予乙○○，戊○遂
    於翌日，在上開彩蝶社區管理委員會辦公室內，依丁○○指
    示，將上開乙○○九十五年七月份薪資交付予丙○○，並委
    請丙○○將之轉交予乙○○。詎丙○○於收受上開款項後，
    竟意圖為自己不法之所有，變易持有為所有之意思，將上開
    款項予以侵占入己。
二、案經國偟公司訴請臺灣臺北地方法院檢察署檢察官偵查起訴
    。
    理    由
壹、證據能力部分：
  一、按被告以外之人於偵查中向檢察官所為之陳述，除顯有不
      可信之情況者外，得為證據，刑事訴訟法第一百五十九條
      之一第二項亦有明文。經查，證人乙○○於九十六年二月
      二十六日偵查中具結向檢察官所為之證述、證人即彩蝶社
      區管理委員會清掃人員甲○○、戊○於九十六年二月二十
      六日、八月三十日偵查中分別具結向檢察官所為之證述，
      均無何顯不可信之情況，依刑事訴訟法第一百五十九條之
      一第二項規定，自均得為證據。
  二、按被告以外之人於審判外之言詞或書面陳述，除法律有規
      定者外，不得作為證據；法院或檢察官得囑託醫院、學校
      或其他相當之機關、團體為鑑定，或審查他人之鑑定，並
      準用第二百零三條至第二百零六條之一規定；其須以言詞
      報告或說明時，得命實施鑑定或審查之人為之，刑事訴訟
      法第一百五十九條第一項、第二百零八條第一項分別定有
      明文。是法院或檢察官依刑事訴訟法第二百零八第一項之
      規定，囑託鑑定機關所出具之鑑定報告，應屬刑事訴訟法
      第二百零六條第一項之鑑定報告，為傳聞法則之例外，而
      囑託包括檢察官直接囑託及概括指定而由警察機關逕送鑑
      定之情形。經查，內政部警政署刑事警察局於本案偵查時
      ，受承辦檢察官囑託對被告丙○○及證人甲○○、戊○進
      行測謊，並由該局九十七年一月十日出具該局刑鑑字第○
      九七○○○五七三○號鑑定書一份，應屬刑事訴訴法第一
      百五十九條第一項「被告以外之人於審判外之言詞或書面
      陳述，除法律有規定者外，不得作為證據。」，所稱「法
      律有規定者」之例外情形，此因「鑑定之經過及其結果，
      應命鑑定人以言詞或『書面』報告」，同法第二百零六條
      第一項亦規定甚明。是鑑定人以書面為鑑定報告提出於檢
      察官，依刑事訴訟法第一百五十九條第一項立法理由及同
      法第二百零六條第一項規定，即均具有證據能力。復按測
      謊鑑定，係依一般人若下意識刻意隱瞞事實真相時，會產
      生微妙之心理變化，例如：憂慮、緊張、恐懼、不安等現
      象，而因身體內部之心理變化，身體外部之生理狀況亦隨
      之變化，例如：呼吸急促、血液循環加速、心跳加快、聲
      音降低、大量流汗等異常現象，惟表現在外之生理變化，
      往往不易由肉眼觀察，乃由測謊員對受測者提問與待證事
      實相關之問題，藉由科學儀器（測謊機）紀錄受測者對各
      個質問所產生細微之生理變化，加以分析受測者是否下意
      識刻意隱瞞事實真相，並判定其供述是否真實。茲前開內
      政部警政署刑事警察局之鑑定書，形式上符合測謊基本程
      式要件，亦即：經受測人即被告、證人甲○○、戊○均同
      意配合，並均已告知得拒絕受測，以減輕被告、證人甲○○、戊○不必要之壓力；該局鑑識科測謊組測謊員亦經良
      好之專業訓練與相當之經驗；且測謊儀器（廠牌型號：La
      fayette  Lx-4000）品質良好，運作正常；被告、證人甲○○、戊○身心及意識狀態均正常；測謊環境亦屬良好，
      無不當之外力干擾等要件；且觀其所附測謊鑑定說明書之
      內容：「受測人甲○○於測前會談供稱看到戊○將乙○○
      95年7月份薪資拿給丙○○，經Polygraph儀器先以刺激測
      試法[The Stimulation Test(ST)]檢測受測人甲○○之圖
      譜生理反應情形正常並讓其熟悉測試流程後，再以區域比
      對法[The Zone Comparison Technique(ZCT)]測試，經採
      數據分析法比對分析，分析測試結果，受測人甲○○對下
      列問題（一）、（二）並無不實反應。（一）你有看到虞
      小姐（戊○）把（乙○○的七月份）薪水拿給張小姐（丙○○）嗎？答：有。（二）本案你有看到虞小姐把薪水拿
      給張小姐嗎？答：有。」、「受測人戊○於測前會談供稱
      將乙○○95年7月份薪資拿給丙○○，經Polygraph儀器先
      以刺激測試法[TheStimulationTest(ST)]檢測受測人戊○
      之圖譜生理反應情形正常並讓其熟悉測試流程後，再以區
      域比對法[The Zone Comparison Technique(ZCT)]測試，
      經採數據分析法比對分析，分析測試結果，受測人戊○對
      下列問題（一）、（二）並無不實反應。（一）你有謊稱
      把錢（乙○○七月份薪水）交給張女（丙○○）嗎？答：
      沒有。（二）本案你有謊稱把錢給張女嗎？答：沒有。」
      、「受測人丙○○於測前會談否認戊○將乙○○95年7 月
      份薪資拿給渠，經Polygraph儀器先以刺激測試法[The St
      -imulation Test(ST)]檢測受測人丙○○之圖譜生理反應
      情形正常並讓其熟悉測試流程後，再以區域比對法 [ The
      Zone Comparison Technique(ZCT) ]測試，經採數據分析
      法比對分析，分析測試結果，受測人丙○○對下列問題（
      一）、（二）呈不實反應。（一）虞小姐（戊○）有將薪
      水（乙○○ 7月份薪水）交給你嗎？答：沒有。（二）本
      案虞小姐有將薪水交給你嗎？答：沒有。」等語；參諸其
      所附測謊圖譜分析量化表顯示，「任何區域得-3分以下或
      總分得-4分以下」者，屬不實反應，如「每一區域都得正
      分且總分得+4分以上」者，即無不實反應，而證人甲○○
      經測試得分總和為「 9」分、證人戊○經測試得分總和為
      「 8」分、被告經測試得分總和為「-4」分等情，均已載
      明鑑定經過及其結果，核與法定記載要件相符，所測試之
      問題及其方法又具專業可靠性，自應認有證據能力（最高
      法院九十二年度臺上字第三八二二號、九十一年度臺上字
      第一一三六號、九十一年度臺上字第三七一號判決意旨參
      照）。
  三、按被告以外之人於審判外之陳述，雖不符前四條之規定，
      而經當事人於審判程序同意做為證據，法院審酌該言詞陳
      述或書面陳述作成時之情況，認為適當者，亦得為證據。
      當事人、代理人或辯護人於法院調查證據時，知有刑事訴
      訟法第一百五十九條第一項不得為證據之情形，而未於言
      詞辯論終結前聲明異議者，視為有前項之同意，刑事訴訟
      法第一百五十九條之五定有明文。查，本院認定事實所憑
      之其餘證據，部分屬傳聞證據，檢察官、被告均未於本院
      言詞辯論終結前聲明異議，本院審酌該等言詞或書面陳述
      作成之情況，並無非出於任意性或不正取供，或違法或不
      當情事，且客觀上亦無不可信之情況，堪認為適當，依刑
      事訴訟法第一百五十九條之五第二項規定，均得作為證據
      ，先予敘明。
貳、程序部分：
    按告訴乃論之罪，告訴人於第一審辯論終結前得撤回其告訴
    ，刑事訴訟法第二百三十八條第一項定有明文。次按民法第
    一千零三條第一項固規定夫妻於日常家務，互為代理人，但
    有關夫或妻個人之財產，觀諸民法第一千零十七條、第一
    千零十八條分別定有: 「夫或妻之財產分為婚前財產與婚後
    財產，由夫妻各自所有」、「夫或妻各自管理、使用、收益
    及處分其財產」之明文，可知夫妻之一方就他方財產事務，
    尚難謂屬日常家務之範疇，夫妻之一方非當然有代理他方之
    權限。又按民法第三百零九條第一項規定：依債務本旨，向
    債權人或其他有受領權人為清償，經其受領者，債之關係消
    滅，而此之其他有受領權人，係指如債權人之代理人而言，
    若該第三人並無受領權，則債之關係是否消滅，仍應視債權
    人實際已否受領清償為斷。查，告訴人國偟公司所發放之證
    人乙○○九十五年七月份薪資係屬證人乙○○個人財產，是
    依上開說明，被告就告訴人所發放證人乙○○九十五年七月
    份薪資自無代理證人乙○○受領之權限。又查，證人乙○○
    於偵查及本院審理時業已到庭否認告訴人經由被告向其為清
    償之效力，且被告於警詢、偵查及本院審理時亦均否認有代
    證人乙○○收受告訴人九十五年七月份薪資，是被告顯無代
    證人乙○○與告訴人就上開證人乙○○九十五年七月份薪資
    移轉其所有權於證人乙○○之意思，足認告訴人所發放上開
    證人乙○○九十五年七月份薪資仍屬告訴人所有，並非證人
    乙○○所有，是證人乙○○並非本件被告犯罪之被害人，被
    告所犯亦係刑法第三百三十五條第一項之一般侵占罪，並非
    親屬間侵占罪，此並非告訴乃論案件，且證人乙○○亦未曾
    就本案提起告訴，竟於九十七年三月十七日以本案為告訴乃
    論之罪為由具狀撤回告訴，其此一撤回告訴之表示並不生效
    力，本院仍應依法審理，先予敘明。
、實體部分：
  一、訊據被告矢口否認有何侵占犯行，辯稱：伊該年九月、十
      月都在郵政醫院工作，根本沒有去過彩蝶社區，連看都沒
      有看到錢，根本就沒有收到錢云云。經查：
  （一）告訴人於九十六年七月十一日以書狀陳述：被告之夫乙○○係告訴人派駐擔任臺北縣新店市○○路一○二巷七
        號一樓彩蝶社區管理委員會前總幹事，於九十五年七月
        十七日因故離職，未領九十五年七月份薪資一萬八千九
        百八十三元，由丁○○代收等語，而證人丁○○於本院
        九十七年四月二十九日審判期日中到庭證稱：伊於九十
        五年七月去接乙○○擔任彩蝶社區管理委員會總幹事，
        公司在九十五年八月有將七月份薪資用小包包好送到伊
        等處所，在場的員工都會簽收，不在的由總幹事代理簽
        收，伊有代領乙○○七月份薪水，乙○○離開的時候沒
        有手機和電話，伊以為他離開了會來領，就一直放在身
        上，也有問過戊○他的住址，但後來放太久了，身上當
        時還有住戶的裝潢保證金，數目很大，伊一直問戊○說
        如果他再不來領，伊要把錢送回公司，戊○說乙○○不
        留電話的，後來，戊○說他太太明天要來拿藥布是不是
        可以把錢交給他太太，因為伊想太太順便把錢領回去在
        情理上應該也說得過去，且公司在土城，如果為一萬多
        元，再從新店到土城去領也滿遠的，伊就說好，所以就
        在辦公室把錢給戊○，由戊○交給他太太，印象中大概
        是九月或是十月份給戊○的等語，證人戊○於九十六年
        八月三十日偵查中先到庭證稱：乙○○九十五年七月以
        前的薪資都是現場簽收，有簽收單，因為公司發薪不定
        時哪一天，都是總幹事簽收後，再給實際領薪的人，若
        伊等實際領薪的人有在現場，伊等就會自己簽收，若實
        際領薪的人不在，隔天會由總幹事總交給伊等，這時伊
        等就不會簽收；有次跟總幹事丁○○聊天，丁○○問伊
        可否聯絡到乙○○，他還沒拿薪資，伊說隔天乙○○的
        太太會來找伊拿藥布，伊可以轉給她，丁○○就把乙○○的薪水給伊，現金一萬多元，裝在薪資袋內，伊拿到
        乙○○九十五年七月份的薪資後，隔天丙○○有來伊彩
        蝶社區的辦公室，來跟伊拿藥布，伊拿藥給她後，問她
        要不要拿七月份的薪資，她說好，伊有跟丙○○說，單
        子都在信封上，有明細，丙○○拿到乙○○九十五年七
        月的薪資後當場有拆開信封清點等語，復於本院前開審
        判期日中到庭證稱：因為那時候薪水一直是由公司副理
        給總幹事，梁先生說放了一段時間，問伊有無辦法聯絡
        姚先生，剛好伊說隔天他太太要跟伊拿藥布，伊說可否
        請他太太轉給乙○○，梁先生說好，就把九十五年乙○○離職後公司發放的薪水給伊，被告後來有到彩蝶社區
        辦公室跟伊拿藥布，二包共二百元，被告拿了一千元給
        伊，伊找八百元給被告後，再順便把乙○○的薪水給被
        告，被告有數錢，伊交薪水給被告的時候，現場還有甲○○小姐在場等語，足認被告確於證人丁○○交付證人
        戊○上開證人乙○○九十五年七月份薪資之翌日，經由
        證人丁○○、戊○，代為收受國偟公司所發放其夫乙○○九十五年七月份薪資。
  （二）證人乙○○先於九十六年二月二十六日偵查中到庭結證
        稱：伊上班到九十五年七月十七日，因為伊在找工作，
        七月份的薪水一直沒有領，伊在公司沒有留電話，因為
        伊沒手機，家裡也沒電話，伊到十二月七日才想到要領
        薪水，因為戊○是公司的會計，伊等很熟，伊就先打電
        話問他，戊○有說她有轉交薪水給伊太太，但是伊問伊
        太太，伊太太說她沒有領等語，復於本院上開審判期日
        中到庭結證稱：伊於九十五年七月十七日從彩蝶社區離
        職，原先在彩蝶社區一個月的薪水三萬五千元，那時被
        告並沒有和伊住在一起，住在安祥路，但伊不知道地址
        ，伊在那年十一月多的時候有去找到別的工作，中間還
        是有開計程車，且伊有終身俸，伊知道國偟公司還有七
        月份的薪水要給伊，但伊那時候和伊太太在談判，也不
        在乎這一點錢，所以沒有去領，在公司有留過以前的電
        話，但是沒有效了，伊沒有行動電話，但有留地址，伊
        沒有和公司聯絡，直到十一月份的工作拿到薪水，應該
        是十二月的時候，伊才說好像還有七月份的薪水沒有領
        ，戊○跟伊說伊太太領走七月份的薪水後，伊馬上就問
        伊太太，但是伊太太說沒有等語，足證被告向證人乙○○表示其未曾代領取證人乙○○九十五年七月份的薪水
        ，且亦未曾交付上開款項予證人乙○○等事實，可堪認
        定。
  （三）被告雖以前開情詞置辯，惟此與證人戊○前開偵查及本
        院審理時證述不符，且證人甲○○先於九十六年八月三
        十日偵查中到庭證稱：伊在彩蝶社區很少看到丙○○，
        伊在早上十點半都會打掃社區辦公室，那天丙○○要去
        拿藥貼布，剛好伊在打掃，戊○問丙○○說要不要替乙○○拿薪水，丙○○有當場點鈔票，一萬多元等語，復
        於本院前開審判期日中到庭證稱：伊九十五年在彩蝶社
        區擔任清潔工作，被告是總幹事乙○○的太太，伊在乙○○離職前就有看到她，知道她是誰，伊掃辦公室都是
        在早上十點多，被告就有來找戊○拿藥布，被告是拿兩
        包藥布，她拿一千元給戊○，戊○找她八百元後，問她
        要不要順便替乙○○領薪水，被告說好，戊○就給她，
        被告現場點鈔說一萬多塊數目對，就放到皮包，伊記得
        時間八月是八月底到十月中，伊確實有看到點鈔的動作
        ，伊就在旁邊打掃，有聽到他們的對話等語，證人甲○○與被告間並無任何仇怨，當無構詞陷害之理由，是被
        告空言否認犯行，顯屬事後卸責之詞，不足採信。
  （四）按測謊鑑定，係依一般人在說謊時，會產生遲緩、緊張
        、恐懼、不安等心理波動現象，乃以科學方法，由鑑定
        人利用測謊儀器，將受測者之上開情緒波動反應情形加
        以紀錄，用以判別受測者之供述是否真實。故測謊鑑定
        ，倘鑑定人具備專業之知識技能，復事先獲得受測者之
        同意，所測試之問題及其方法又具專業可靠性時，該測
        謊結果，如就否認犯罪有不實之情緒波動反應，雖不能
        採為有罪之唯一證據，但非無證據能力，仍得供裁判之
        佐證，其證明力如何，事實審法院自得依職權自由判斷
        （最高法院八十七年度臺上字第三九二八號判決參照）
        。本案經臺灣臺北地方法院檢察署檢察官囑託內政部警
        政署刑事警察局對被告、證人戊○、甲○○作測謊鑑定
        ，經該局依刺激測試法[The Stimulation Test(ST)]、
        區域比對法[The Zone Comparison Technique(ZCT)]等
        方法作測謊鑑定，鑑定結果（一）證人甲○○於測前會
        談供稱看到證人戊○將證人乙○○九十五年七月份薪資
        拿給被告，測試結果並無不實反應、（二）證人戊○於
        測前會談供稱將證人乙○○九十五年七月份薪資拿給被
        告，測試結果並無不實反應、（三）被告於測前會談否
        認證人戊○將證人乙○○九十五年七月份薪資拿給渠，
        測試結果呈不實反應，此有該局九十七年一月十日刑鑑
        字第○九七○○○五七三○號鑑定書一份，益徵被告前
        開所辯：伊根本沒有去過彩蝶社區，連看都沒有看到錢
        （即證人乙○○九十五年七月份薪資），根本就沒有收
        到錢云云，無可採信。
  （五）被告雖聲請傳喚其於該段期間內在郵政醫院所照顧之肺
        結核等病人、老闆及證人趙麗芬護士云云，以證明其於
        該期間內，均在郵政醫院內，未曾離開過，不可能前往
        彩蝶社區云云。惟觀之被告於偵查中提出其與證人乙○○之協議書，係於九十五年十月三日在證人王庭富住處
        所書立一節，業經證人乙○○於本院九十七年四月二十
        九日審判期日中到庭證述明確，並有協議書一紙為證，
        足認被告於九十五年九月、十月間並非如被告所述每日
        二十四小時均在郵政醫院內照顧病人，未曾離開過郵政
        醫院，且被告所聲請傳喚之上開證人均未曾親耳見聞被
        告有無自證人戊○處收受證人乙○○九十五年七月份薪
        資一事，縱使到庭，亦不能逕採為對被告有利之認定，
        實無傳喚必要，應予駁回。
  （六）綜上所述，被告所辯，無非事後卸責之詞，不足採信。
        本件事證明確，被告犯行洵堪認定，應依法論科。
  二、核被告所為，係犯刑法第三百三十五條第一項之侵占罪。
      爰審酌被告並無前科，素行良好，此有臺灣高等法院被告
      前案紀錄表一份在卷可憑，竟侵占告訴人委請其交付證人
      乙○○之款項一萬八千九百八十三元，對告訴人造成損害
      ，犯後否認犯行，態度不佳，兼衡其犯罪之動機、目的、
      手段、情節及迄未與告訴人達成和解等一切情狀，爰量處
      如主文所示之刑，並諭知易科罰金之折算標準，以資懲儆
      。查被告係於九十六年四月二十四日前犯本件侵占犯行，
      所犯合於中華民國九十六年罪犯減刑條例之減刑條件，應
      依該條例第二條第一項第三款、第九條之規定減其宣告刑
      二分之一，並諭知易科罰金折算之標準。
據上論斷，應依刑事訴訟法第二百九十九條第一項前段，刑法第
三百三十五條第一項、第四十一條第一項前段，刑法施行法第一
條之一第一項、第二項前段，中華民國九十六年罪犯減刑條例第
二條第一項第三款、第七條、第九條，判決如主文。
本件經檢察官李建論到庭執行職務
中    華    民    國  九十七  年    五    月    六    日
                  臺灣臺北地方法院刑事第一庭
                      審判長法  官  陳興邦
                            法  官  劉素如
                            法  官  雷淑雯
以上正本證明與原本無異。
如不服本判決，應於判決送達後十日內，向本院提出上訴狀。（
應抄附繕本）。告訴人或被害人如對於本判決不服者，應具備理
由請求檢察官上訴，其上訴期間之計算係以檢察官收受判決正本
之日期為準。
                            書記官  胡詩唯
中    華    民    國  九十七  年    五    月    六    日
附錄本案論罪科刑法條全文：
中華民國刑法第三百三十五條
意圖為自己或第三人不法之所有，而侵占自己持有他人之物者，
處五年以下有期徒刑、拘役或科或併科一千元以下罰金。
前項之未遂犯罰之。


司法院資訊處製作；財團法人民間司法改革基金會備份。
